臺灣高等法院刑事判決
109年度上訴字第51號
上  訴  人  
即  被  告  單信望


上列上訴人因詐欺等案件，不服臺灣臺北地方法院108年度訴字
第588號，中華民國108年11月26日第一審判決（起訴案號：臺灣
臺北地方檢察署108年度偵字第10067號），提起上訴，本院判決
如下：
    主  文
原判決撤銷。
單信望共同犯洗錢防制法第十四條第一項之洗錢罪，處有期徒刑
伍月，併科罰金新臺幣壹萬元，罰金如易服勞役，以新臺幣壹仟
元折算壹日。
    事  實
單信望於民國107 年7 月間，與姓名、年籍不詳、LINE暱稱「小
可愛」之成年女子，共同意圖為自己不法所有，基於詐欺取財及
洗錢之犯意聯絡，由單信望提供自己申設之中國信託商業銀行帳
號000000000000號帳戶予「小可愛」，供作被害人匯款之帳戶使
用，待詐得款項後，再依「小可愛」之指示，將前開帳戶內之款
項轉匯至其他人頭帳戶內，以利「小可愛」能順利取得詐騙款項
。嗣「小可愛」另以LINE暱稱為「小稀飯」名義，於107 年7 月
26日下午1時48分許，撥打電話予陳進明聊天，期間向陳進明佯
稱：生活不好過，須借錢維生云云，使陳進明誤信為真，因而陷
於錯誤，遂於同年8 月11日上午9時43分許，以ATM 無摺存款之
方式，將新臺幣（下同）1,000 元存入前揭帳戶，單信望旋於同
日下午5時14分許，將上揭款項轉帳至「小可愛」指定之其他人
頭帳戶內，使「小可愛」得再行轉匯抑或提領，以此方式掩飾、
隱匿上開詐欺犯罪所得之來源、去向及所在。
    理  由
一、當事人對於本院作為得心證依據之被告以外之人於審判外陳
    述，經本院審理時逐項提示，均同意作為證據，本院審酌各
    項證據作成時之狀況，認為並無不可信或不適當之情事，依
    刑事訴訟法第159條之5第1項規定，均有證據能力。
二、訊據上訴人即被告單信望就前揭犯罪事實於原審、本院審理
    時坦認不諱（原審訴字卷二第28頁），核與被害人陳進明於
    警詢中之指訴情節大致相符（偵卷第21至23頁），復有前揭
    帳戶之存款交易明細、被害人提出之ATM 交易明細翻拍照片
    、內政部警政署反詐騙案件紀錄表、臺中市政府警察局大甲
    分局后里分駐所受理詐騙帳戶通報警示簡便格式表、金融機
    構聯防機制通報表在卷可稽（偵卷第29、31、35、43、231 
    頁），是認被告前揭自白，核與事實相符。至公訴意旨固認
    被告係與「小可愛」、「小稀飯」等人共犯前揭詐欺犯行云
    云，惟徵諸被告於警詢、偵訊、原審及本院審理時歷次供稱
    情節，其均陳稱，其僅與自稱「小可愛」之女子聯繫明確（
    偵卷第17、235頁反面，原審訴字卷二第28頁，本院卷第69
    頁）；復陳稱其不知有其他人參與等語，另參照被害人於警
    詢時亦明確指稱，其係遭自稱「小稀飯」之女子以LINE聯繫
    詐騙，是既與被告聯繫之「小可愛」及與被害人聯繫對其施
    詐術之「小稀飯」均為女性，且依卷存之卷證資料所示，亦
    無法排除「小可愛」、「小稀飯」為同一人之情況下，依有
    疑利於被告原則，僅得認定「小可愛」即為自稱「小稀飯」
    之人。復且，稽之被告及被害人所陳情節，亦未見除被告與
    「小可愛」（按即小稀飯，下同）外，另有他人參與前開詐
    欺行為，自僅能認定本件係由被告與「小可愛」二人共犯之
    ，是公訴意旨容有誤會，予以指明。是被告本件犯行，事證
    明確，洵堪認定，應依法論科。
三、論罪：
  ㈠洗錢防制法之立法目的，依同法第1條規定，係在於防範及制
    止因特定犯罪所得之不法財物或財產上利益，藉由洗錢行為
    （例如經由各種金融機構或其他交易管道），使其形式上轉
    換成為合法來源，以掩飾或切斷其財產或財產上利益來源與
    犯罪之關聯性，而藉以逃避追訴、處罰。準此以觀，洗錢防
    制法洗錢罪之成立，除行為人在客觀上有掩飾或隱匿因特定
    犯罪所得財產或財產上利益之具體作為外，尚須行為人主觀
    上具有掩飾或隱匿其財產或利益來源與犯罪之關聯性，使其
    來源形式上合法化，以逃避國家追訴、處罰之犯罪意思，始
    克相當。倘能證明人頭帳戶內之資金係前置之特定犯罪所得
    ，即應逕以一般洗錢罪論處，例如詐欺集團向被害人施用詐
    術後，為隱匿其詐欺所得財物之去向，而令被害人將其款項
    轉入該集團所持有、使用之人頭帳戶，並由該集團所屬之車
    手前往提領詐欺所得款項得逞，檢察官如能證明該帳戶內之
    資金係本案詐欺之特定犯罪所得，即已該當於洗錢防制法第
    14條第1項之一般洗錢罪，倘行為人意圖掩飾或隱匿特定犯
    罪所得來源，而將特定犯罪所得直接消費處分，甚或交予其
    他共同正犯，而由共同正犯以虛假交易外觀掩飾不法金流移
    動，即難認單純犯罪後處分贓物之行為，應仍構成洗錢防制
    法第2條之洗錢行為(最高法院108年度台上字第1744號判決
    參照)。本案由被告提供前開帳戶，並由「小可愛」與被害
    人聯繫，對其施以詐術後，被害人將款項匯入被告前開帳戶
    後，被告旋即將該筆款項轉匯至「小可愛」指示其所持之人
    頭帳戶，其作用在於將「小可愛」詐欺被害人而匯入被告前
    開帳戶之贓款，透過被告轉匯後，而由「小可愛」再行轉匯
    抑或將之提領之客觀上得以切斷詐騙所得金流之去向，阻撓
    國家對詐欺犯罪所得之追查，被告知悉其將款項轉匯之行為
    得以切斷詐欺金流之去向，主觀上也具有掩飾、隱匿該財產
    與犯罪之關聯性，以逃避國家追訴、處罰之犯罪意思，其所
    為係屬洗錢防制法第2條所稱之洗錢行為甚明。
  ㈡核被告所為係犯刑法第339條第1項之詐欺取財罪、洗錢防制
    法第14條第1項之一般洗錢罪。至公訴意旨認被告係犯339條
    之4 第1 項第2款之三人以上共同詐欺取財罪，惟本件僅由
    被告與「小可愛」共同為之，已據本院詳述如前，此部分公
    訴意旨尚有未洽，惟因基礎社會事實同一，本院亦已依法告
    知被告此部分罪名（本院卷第65頁），無礙於被告防禦權之
    行使，爰依法變更起訴法條。
  ㈢共同正犯，係共同實行犯罪行為之人，在共同意思範圍內，
    各自分擔犯罪行為之一部，相互利用他人之行為，以達其犯
    罪之目的，其成立不以全體均參與實行犯罪構成要件之行為
    為要件，其行為分擔，亦不以每一階段皆有參與為必要，倘
    具有相互利用其行為之合同意思所為，仍應負共同正犯之責
    。被告知悉其所提供之前開帳戶係供作詐騙使用，仍將該帳
    戶提供予「小可愛」，並由「小可愛」對被害人施詐，指示
    被害人將款項匯入該帳戶內，被告更將該款項予以轉匯至其
    他人頭帳戶，俾利完成詐欺取財及洗錢行為，並確保獲得不
    法利潤，是被告於分工中，係屬實現詐欺取財及洗錢行為不
    可或缺之角色，足見被告與「小可愛」間，就詐欺取財及洗
    錢犯行，具有相互利用之共同犯意，並各自分擔部分犯罪行
    為，具有犯意聯絡及行為分擔，應論以共同正犯。
  ㈣被告以一行為同時觸犯詐欺取財罪、洗錢罪，屬想像競合犯
    ，應依刑法第55條規定，從一重之洗錢罪處斷。
四、原審認被告罪證明確，予以論罪科刑，固非無見。惟查，㈠
    本件僅能認定被告與「小可愛」共犯前揭詐欺犯行，已如前
    述，原審認被告係與「小可愛」、「小稀飯」等人共犯，進
    而認定被告係犯刑法第339條之4第1項第2款之三人以上共同
    詐欺取財罪，其認定事實、適用法律均有違誤。㈡被告前舉
    ，業已構成洗錢之行為，原審就此部分不另為無罪之諭知，
    亦有違誤。㈢原審固就公訴意旨所指之參與犯罪組織部分，
    不另無罪之諭知，惟原審所執被告不知「小可愛」、「小稀
    飯」等人是否籌組具持續性、牟利性之犯罪組織云云，亦有
    未洽（詳下述爰不另為無罪諭知部分）。被告上訴意旨原否
    認犯行，然嗣於審理期間業已坦認犯行，主張原審量刑過重
    ，因原判決有適用法則不當之違法，量刑基礎已有不同，難
    認有據。惟原判決既有上開可議之處，自應由本院予以撤銷
    改判。
五、爰審酌被告不思循正當途徑獲取財物，為圖謀一己私慾，竟
    與「小可愛」共同為前開詐欺行為，且為掩飾該不法所得與
    詐欺行為有關，更為洗錢之行為，嚴重破壞社會治安，惟念
    被告犯後坦承犯行，犯後態度尚可，且本件係聽從「小可愛
    」之指示，其參與程度較低，暨其素行、自陳大學畢業、未
    婚、從事臨時工、每月收入約2萬多元等智識程度、家庭生
    活、 經濟狀況等一切情狀，量處如主文第2項所示之刑，並
    諭知罰金易服勞役之折算標準。
六、被害人存入本案帳戶之1,000 元，業由被告依「小可愛」之
    指示轉匯至其他人頭帳戶，已如前述，是該1,000 元即非被
    告本案犯罪所得；復依卷內證據資料所示，亦無從認定被告
    有獲得其他任何報酬或對價，是被告本案所為並無犯罪所得
    ，自毋庸宣告沒收、追徵。
七、不另為無罪之諭知部分：
  ㈠公訴意旨另以：被告本件所為，亦涉犯組織犯罪防制條例第
    3 條第1 項後段之參與犯罪組織罪嫌等語。
  ㈡按本條例所稱犯罪組織，指三人以上，以實施強暴、脅迫、
    詐術、恐嚇為手段或最重本刑逾五年有期徒刑之刑之罪，所
    組成具有持續性或牟利性之有結構性組織，組織犯罪防制條
    例第2條第1項定有明文。惟本件僅由被告與「小可愛」共同
    為前揭犯行，核與組織犯罪防制條例所規範之犯罪組織須達
    三人以上之要件不符，自不得以該條例3 條第1 項後段之參
    與犯罪組織罪相繩。惟公訴意旨認此部分與前開論罪科刑部
    分具有想像競合犯之裁判上一罪關係，爰不另為無罪之諭知
    。 
 據上論斷，應依刑事訴訟法第369條第1項前段、第364條、第29
 9條第1項前段、第300條，洗錢防制法第14條第1項，刑法第11
 條前段、第339條第1項、第28條、第55條、第42條第3 項前段
 ，判決如主文。 
本案經檢察官翁珮嫻到庭執行職務。 
中　　華　　民　　國　　109 　年　　4 　　月　　1 　　日
                  刑事第二十五庭審判長法　官  宋松璟
                                      法　官  黃翰義
                                      法　官  陳彥年
以上正本證明與原本無異。
如不服本判決，應於收受送達後20日內向本院提出上訴書狀，其
未敘述上訴之理由者並得於提起上訴後20日內向本院補提理由書
（均須按他造當事人之人數附繕本）「切勿逕送上級法院」。
                                      書記官  彭秀玉
中　　華　　民　　國　　109 　年　　4 　　月　　1 　　日
附錄：本案論罪科刑法條全文
中華民國刑法第339條
（普通詐欺罪）意圖為自己或第三人不法之所有，以詐術使人將
本人或第三人之物交付者，處 5 年以下有期徒刑、拘役或科或
併科 50 萬元以下罰金。
以前項方法得財產上不法之利益或使第三人得之者，亦同。
前二項之未遂犯罰之。

洗錢防制法第14條
有第二條各款所列洗錢行為者，處 7 年以下有期徒刑，併科新
臺幣 5 百萬元以下罰金。
前項之未遂犯罰之。
前二項情形，不得科以超過其特定犯罪所定最重本刑之刑。